【裁判字號】    91,訴,2259
【裁判日期】    920311
【裁判案由】    返還不當得利
【裁判全文】
臺灣臺北地方法院民事判決  九十一年度訴字第二二五九號
    原      告  乙○○
    訴訟代理人  郭惠吉律師
                賴俊榮律師
    被      告  王鼎室內設計有限公司
    法定代理人  甲○○
    訴訟代理人  李金澤律師
右當事人間返還不當得利事件，本院判決如左：
    主    文
被告應給付原告新臺幣陸拾陸萬柒仟零肆拾捌元，並自民國九十一年四月二十六日起
至清償日止，按年息百分之五計算之利息。
確認被告持有以原告為發票人，票載發票日分別為民國九十一年一月二十日及民國九
十一年二月五日，票載金額均為新臺幣伍拾萬元，付款人均為金山地區農會信用部，
票號分別為KN0000000號及KN0000000號之二紙支票之票據債權，對原
告均不存在。
訴訟費用由被告負擔。
本判決第一項於原告以新臺幣貳拾參萬元為被告供擔保後，得假執行。但被告於假執
行程序實施前，以新臺幣陸拾陸萬柒仟零肆拾捌元為原告擔保後，得免於假執行。
    事    實
甲、原告方面：
  一、聲明：
  （一）被告應給付原告新台幣（下同）六十六萬七千零四十八元，及自起訴狀繕本
        送達翌日起至清償日止，按年息百分之五計算之利息，並願供擔保請准宣告
        假執行。
  （二）確認被告持有以原告為發票人，票載發票日分別為民國（下同）九十一年一
        月二十日及九十一年二月五日，票載金額均為五十萬元，付款人均為金山地
        區農會信用部，票號分別為KN0000000及KN0000000號之二紙
        支票之票據債權均不存在。
  二、陳述：
  （一）被告於九十年九月二十六日承攬原告所有坐落台北縣金山鄉別墅之施工，就
        工程造價原約定為七百二十萬元，惟因嗣後減少施作項目，工程造價約定為
        六百二十萬元，雙方並簽有工程合約書（以下稱系爭工程合約書）。依系爭
        工程合約書之約定，工程款於第二期外部初丕部份完成時，應給付一百五十
        萬元，第三期木工初丕部份完成時，應給付一百五十萬元。惟被告公司之法
        定代理人甲○○以購料為由，央求原告提前簽發支票供其週轉使用，原告念
        及球友情誼，且甲○○先生答應盡量趕工，以便在春節前完工，所以原告均
        提前簽發第二期及第三期款之支票與被告。詎料甲○○於九十年十二月二十
        二日收取原告簽付之第三期款支票後，非僅未依承諾加緊趕工，甚且怠忽工
        程致工程嚴重落後，而原告簽發之以原告為發票人，票載發票日分別為九十
        一年一月二十日、九十一年二月五日，票載金額均為五十萬元，付款人均為
        金山地區農會信用部，票號為KN0000000、KN0000000號之二
        紙支票（以下稱系爭支票），因一時疏忽未將印章完全蓋在各該支票上，致
        上開二紙支票因印鑑不全而遭退票，系爭經退票之支票，尚由被告持有中。
        雖原告於九十一年一月二十日支票退票後即通知甲○○，持系爭支票前來補
        正印鑑，並洽商工程落後之趕工辦法，惟甲○○卻因工程嚴重落後無意繼續
        施工而未持支票前來更改，不久並完全停工迄今。嗣原告向金山鄉調解委員
        會申請調解時，被告仍拒不出面進行調解，起訴前原告委請律師代為協商和
        解，原告甚同意將剩餘工程款均提交被告委請之李金澤律師代為保管，由被
        告提出施工進度並依完成之工程進度逕向李律師領取，惟仍未獲被告同意。
        原告復委請律師代函催被告派員恢復施工並同時提出預定施工進度及各進度
        之完成日期，被告亦置之不理，原告為免損害之擴大，不得已乃於九十一年
        三月二十一日委請律師代函催告於文到被告之日起終止系爭合約，上開函件
        業經被告於九十一年三月二十二日收受，系爭合約則已合法終止。
  （三）原告於訂約之初即預付訂金一百四十四萬元與被告，並另共計簽發三百萬元
        之支票與被告，其中一百萬元之系爭支票雖因印鑑不全遭退票，但原告共計
        已支付三百四十四萬元與被告，此為被告所不爭。惟依工程合約書第五條所
        載付款方式為，訂約時預付訂金一百四十四萬元、第二期款一百五十萬元於
        外部初丕部份完成時支付、第三期款一百五十萬元於木工初丕部份完成時支
        付，今被告實際上並未完成外部初丕及木工初丕之工作，並無權請求及收受
        第二期及第三期款。雖被告主張其已施作部份之金額達四百十九萬六千八百
        元，但經原告聲請鑑定後，該評鑑報告雖認被告所施做之工程評鑑金額為三
        百二十九萬九千九百五十二元，惟該鑑定報告所依據之合約議價金額為六百
        六十六萬八千八百三十元，其依據者為被告提出之工程預算書，但系爭合約
        已明訂工程總價為六百二十萬元，且合約中並未約定前置作業費用三十七萬
        二千元及施工監管費用十五萬五千元，是評鑑報告中關於上開前置作業費用
        及施工監管費用應予扣除，合計為五十二萬七千元。
  （四）另被告於估算工程價款時，並未特別列明設計報酬（六十五萬元）及利潤（
        工程可預期百分之十之利潤）等項目，縱然室內設計之智慧財產權應予尊重
        ，惟被告所估之工程明細估價單上，既無設計費用，亦無所謂前置費用、監
        工費用、及利潤等項目，顯然被告已將上開各項費用均已分散隱藏於各項工
        程估價內無疑。至於被告所稱估價明細之所以未列明設計費用、前置費用、
        監工費用、利潤等項目，而未如外國業者予以逐項列明，應係各地民情有所
        不同之故，或因如被告所稱，其係基於彼此之友誼而未為請求云云，則被告
        事先既已放棄此部分之請求權，今臨訟再為請求，於法自有未合。
  （五）本件系爭合約約定總價為六百二十萬元，經評鑑報告評鑑核定本件已完成之
        工程總價為三百二十九萬九千九百五十二元，惟扣除前置作業及施工監管報
        酬後，為二百七十七萬二千九百五十二元，（三、二九九、九五二元－三七
        二、０００元－一五五、０００元＝二、七七二、九五二元），而被告已兌
        領之款項為三百四十四萬元，被告自應將超過二百七十七萬二千九百五十二
        元之部份，即六十六萬七千零四十八元（三、四四０、０００元－二、七七
        二、九五二元＝六六七、０四八元）之部分，基於返還不當得利之法則，附
        加法定利息退還予原告，為此，請求被告應返還如訴之聲明第一項所示。此
        外，被告尚持有系爭經退票之支票二紙，共計一百萬元，上開票款，原告並
        無支付之義務，爰以原因關係拒絕給付系爭支票之票款，並請求確認被告持
        有之系爭支票票據債權不存在。
  三、證據：提出工程合約書、台北縣金山鄉調解委員會調解不成立證明書、台北青
      田郵局第二四一、二六八號存證信函、掛號郵件收件回執及工程款項一覽表等
      件影本為證，並聲請將系爭工程送請中華民國室內設計協會鑑定工作物施做價
      值。
乙、被告方面：
  一、聲明：原告之訴及其假執行之聲請均駁回，並願供擔保請准免於宣告假執行。
  二、陳述：
  （一）被告依合約書第五條所定付款方式應於外部初丕完成，木工初丕完成時，即
        應給付第二、三期工程款，並非被告央求原告先開票供週轉，合先說明。本
        件工程被告施工並無落後之情形，原告所自陳第三期工程款之兩紙系爭支票
        之「印鑑不全」純係蓄意所為，目的在逼迫被告再度減價。蓋被告於支票因
        印鑑不全遭退票後，即曾委託現場下包楚金榮，代理持退票支票要求原告補
        蓋章，遭原告拒絕，並非被告無意施作始未要求補蓋章。而依民法第二百六
        十四條規定「因契約互負債務者，於他方當事人未為對待給付前，得拒絕自
        己之給付」，本件原告未依約給付工程款，被告自得主張同時履行抗辯，暫
        時停工。且原告嗣後雖發函終止契約，然並無正當理由，其終止契約自不生
        效力。被告取得工程款或支票既係基於合法契約關係所取得，何來不當得利
        而應返還？
  （二）另被告施作本件工程，進度從未落後，請款亦按工程進度請領。只因原告第
        一次減價得遂，食髓知味，故技重施，故意蓋印不全，欲藉此逼被告再度減
        價，其誠信不足，用心可議。被告已施作部分均有依據，且完成初丕，自得
        依約請款。原告空口主張工程未達進度，並無實據足證，且果如未達進度，
        又何願連續付款，此主張有違經驗事實，實難令人採信，益證其非法之意圖
        。
  （三）本件系爭工程雖經中華民國室內設計協會評鑑，有評鑑報告書可稽。惟就評
        鑑參考總價評定為新台幣三、二九九、九五二元，尚嫌過低，當有忽略被告
        因本件工程可預期百分之十之利潤，且其中尚不包括全部裝潢工程之設計費
        。蓋以本件被告已完成設計圖且交付原告，依被告設計費用每坪以六千五百
        元計算，全部工程面積為一百坪計算，設計費至少應為六十五萬元，此部分
        亦應計算在內，方合公平。另查評鑑報告中所列前置作業，施工監管等費用
        ，均是專業必要費用，原告騖自認定不應認列或應予核減，失之外行，未免
        不尊重專業。尤以本件工程係將原係二棟分立之房屋打通合而為一，其先期
        之拆除合併工作恆較新建為複雜，自應計算費用，何有不妥？原告所稱此部
        分不應給付，並無依據。
  三、證據：提出楚金榮簽立之字據及工程預算書等件影本為證。
    理    由
一、按訴狀送達後，原告不得將原訴變更或追加他訴。但有下列各款情形之一者，不
    在此限：一、被告同意者。二、請求之基礎事實同一者。三、擴張或減縮應受判
    決事項之聲明者。四、因情事變更而以他項聲明代最初之聲明者。五、該訴訟標
    的對於數人必須合一確定時，追加其原非當事人之人為當事人者。六、訴訟進行
    中，於某法律關係之成立與否有爭執，而其裁判應以該法律關係為據，並求對於
    被告確定其法律關係之判決者。七、不甚礙被告之防禦及訴訟之終結者。民事訴
    訟法第二百五十五條第一項定有明文。查原告雖於本件起訴狀送達被告後，將原
    訴之聲明第一項：被告應給付原告新台幣一百四十二萬七千五百五十元，減縮為
    ：被告應給付原告新台幣六十六萬七千零四十八元；復將訴之聲明第二項：被告
    應將原告所簽發付款人為金山地區農會信用部，發票日分別為九十一年一月二十
    日及九十一年二月五日，票號分別為KN0000000號及KN0000000號，面額各為新台
    幣伍拾萬元之支票各乙紙返還予原告，變更為：確認被告持有以原告為發票人，
    票載發票日分別為九十一年一月二十日及九十一年二月五日，票載金額均為五十
    萬元，付款人均為金山地區農會信用部，票號分別為KN0000000及KN00
    00000號之二紙支票之票據債權均不存在等，惟上開聲明之變更，均為被告
    所同意，此有本院九十二年二月二十五日之言詞辯論筆錄附卷為證，依前揭條文
    之規定，應予准許，先予敘明。
二、原告起訴主張：被告於九十年九月二十六日承攬原告所有坐落台北縣金山鄉別墅
    之施工，工程造價約定為六百二十萬元，雙方並簽有系爭合約書。原告於工程施
    作期間共計支付被告四百四十四萬元（其中系爭支票共計一百萬，因印鑑不全遭
    退票），惟被告竟怠忽工程致工程嚴重落後，原告不得已於九十一年三月二十一
    日委請律師代函催告於文到被告之日起終止系爭合約，上開函件業經被告於九十
    一年三月二十二日收受，系爭工程合約自已合法終止。系爭被告施作之工程經原
    告聲請送請鑑定後，認本件完成之工作物工程總價為三百二十九萬九千九百五十
    二元，惟應扣除未於系爭合約約定之前置作業三十七萬二千元及施工監管報酬十
    五萬五千元，則本件已完成之工作物價值為二百七十七萬二千九百五十二元，而
    被告已兌領之款項扣除業經退票之系爭票款後，為三百四十四萬元，被告自應將
    超過二百七十七萬二千九百五十二元之部份，即六十六萬七千零四十八元之部分
    ，基於返還不當得利之法則，附加自起訴狀繕本送達翌日起即九十一年四月二十
    六日起算之法定利息退還予原告，另被告尚持有系爭經退票之支票二紙，共計一
    百萬元，上開票款，原告並無支付之義務，爰以原因關係拒絕給付系爭支票之票
    款，並請求確認被告持有之系爭支票票據債權不存在等語。被告則以：原告依合
    約書第五條所定付款方式應於外部初丕完成，木工初丕完成時，即應給付被告第
    二、三期工程款，共計三百萬元，且本件工程被告施工並無落後之情形，原告所
    自陳第三期工程款之兩紙支票「印鑑不全」純係蓄意所為，目的在逼迫被告再度
    減價，本件原告未依約給付工程款，被告自得主張同時履行抗辯，暫時停工，被
    告取得工程款或支票既係基於合法契約關係所取得，自非不當得利。又系爭工程
    雖經中華民國室內設計協會評鑑，惟就評鑑參考總價評定為三百二十九萬九千九
    百五十二元，尚嫌過低，顯忽略被告因本件工程可預期百分之十之利潤，且其中
    尚不包括全部裝潢工程之設計費六十五萬元，原告所稱此部分不應給付，並無依
    據等語抗辯。
三、原告主張兩造於九十年九月二十六日簽訂系爭工程合約，約定報酬為六百二十萬
    元，原告並於簽約時支付定金一百四十四萬元，嗣於工程進行中另簽發共計三百
    萬元之支票，其中票載發票日分別為九十一年一月二十日及九十一年二月五日，
    票載金額均為五十萬元，付款人均為金山地區農會信用部，票號分別為KN000
    0000及KN0000000號之二紙支票，因印鑑不全經被告向付款人提示後
    遭退票之事實，為被告所不否認，並經原告提出系爭工程合約書影本一份在卷為
    憑，自應信原告之上開主張為真實。
四、又原告主張系爭工程合約業於九十一年三月二十二日合法終止，被告則以原告所
    簽發之系爭支票經退票未依約付款，伊自得主張行使同時履行抗辯權，暫時停工
    ，原告之終止契約不生效力等語置辯。按工作未完成前，定作人得隨時終止契約
    ，民法第五百十一條前段定有明文。經查，系爭工程尚未全部完成為兩造所不爭
    執，則依前揭法條之規定，原告為系爭工程之定作人，依法自得隨時終止本件承
    攬契約，原告於九十一年三月二十一日委請律師代函知被告，於存證信函到達被
    告之日起終止系爭合約，上開函件業經被告於九十一年三月二十二日收受，此有
    原告提出之台北青田郵局第二六八號存證信函及由被告簽收之掛號郵件收件回執
    等件附卷為證，被告對於上開文書並未爭執其真正，上開文書自堪信為真實，則
    原告依法既得隨時終止系爭承攬合約，並已將終止系爭工程合約之意思表示送達
    被告，該終止之意思表示亦於九十一年三月二十二日到達被告，則系爭工程合約
    業經合法終止，已堪認定，被告所辯原告終止本件系爭合約並不合法，自不足採
    。
五、再按，工作已完成之部分，於定作人為有用者，定作人有受領及給付相當報酬之
    義務，同法第五百十二條第二項亦有明文。本件原告固對於終止系爭工程合約前
    被告完成之工作物，已為受領，並有給付相當報酬予被告之意思，惟兩造對於原
    告應給付之報酬究為多少，為本件兩造爭執之重點。而系爭已完成之工作物，經
    原告聲請送請中華民國室內設計協會為鑑定後，兩造對於檢定報告書中第二之一
    評鑑項目核價表之評鑑參考第一項至第八項之核價，共計為二百七十七萬二千九
    百五十二元之部分，有該協會之檢定報告書附卷為證，此為兩造所不爭執，對於
    上開八項評鑑項目，原告應有給付之義務。除上開部分外，原告對於該評鑑項目
    核價表中第九項前置作業金額三十七萬二千元及第十項施工監管費十五萬五千元
    之部分，原告主張並非契約所約定應給付之項目，被告除抗辯上開項目，原告應
    依法給付外，尚應給付本件工程可預期百分之十之利潤，及全部裝潢工程之設計
    費用六十五萬元等語。分別審酌如下：
（一）依中華民國室內設計協會之檢定報告書二之二評鑑項目核價說明第九項之前置
      作業之說明為：前置作業耗時耗力，經常為客戶忽略認為看不見東西，還要負
      擔費用感覺不公平，經常要求免費，是故設計師為避免客戶在訂約上起爭議，
      所以事先將前置作業費用加入設計費用上；第十項之施工監管費則以總工程價
      款之百分之二點五計算等語。準此，查系爭工程總價約定為六百二十萬元，此
      為兩造所不爭執，給付方式為：原告簽約時支付定金一百四十四萬元；外部初
      丕部分完成，原告應給付一百五十萬元；木工初丕部分完成，原告應給付一百
      五十萬元；油漆初丕部分完成，原告應給付一百五十萬元，尾款二十六萬元，
      則於驗收完成後給付，此有系爭工程合約書第五條明文約定，則系爭工程合約
      中並未就系爭工程之細部為特別之約定，換言之，前置作業項目及施工監管費
      用並未於系爭合約中約定，設計費用亦如是，則上開檢定報告書遽將前置作業
      項目及施工監管費逕列入本件工程評鑑項目，並無依據，故上開檢定報告書之
      評鑑項目第九項及第十項之金額，自不足採。況依民法第五百十二條第二項之
      規定，於定作人僅需就受領之工作物，負給付相當報酬之義務，而兩造對於超
      出原告受領工作物之部分，並未另為給付之約定，則原告主張伊無須支付超出
      工作物之前置作業項目及施工監管費用，依法有據，堪予採信，被告所辯，依
      法無據，自無足採。
（二）又被告另以原告尚應給付本件工程可預期百分之十之利潤，及全部裝潢工程之
      設計費用六十五萬元云云，已為原告所否認。再查，被告所稱之本件工程可預
      期之利潤及設計費用部分，依前項說明，兩造並未於系爭合約中明文約定，被
      告亦未提出其他兩造就此部分有約定原告應給付之依據，被告據以向原告請求
      給付，並無依據，不應准許。
六、綜上，系爭已完成之工作物，經原告受領之部分，共計為二百七十七萬二千九百
    五十二元，依法，原告就已受領之工作物，應給付與被告之報酬為二百七十七萬
    二千九百五十二元，已堪認定。惟原告於系爭工程合約終止前，於簽約時支付定
    金一百四十四萬元，嗣於工程進行中另簽發共計三百萬元之支票，其中票載發票
    日分別為九十一年一月二十日及九十一年二月五日，票載金額均為五十萬元，付
    款人均為金山地區農會信用部，票號分別為KN0000000及KN000000
    0號之二紙支票因印鑑不全經被告向付款人提示後遭退票等事實，已如前述，則
    被告受領之金額為四百四十四萬元，其中含現金及已兌現之支票部分為三百四十
    四萬元，系爭支票退票部分為一百萬。故上開被告已受領之三百四十四萬元，其
    中超出原告應給付之報酬二百七十七萬二千九百五十二元之部分，即六十六萬七
    千零四十八元，原告依不當得利之法則訴請被告返還之，並自起訴狀繕本送達翌
    日即九十一年四月二十六日起至清償日止之法定遲延利息，自屬有據，應予准許
    。另就被告持有之以原告為發票人，票載發票日分別為九十一年一月二十日及九
    十一年二月五日，票載金額均為五十萬元，付款人均為金山地區農會信用部，票
    號分別為KN0000000及KN0000000號之二紙支票，共計一百萬元之
    支票部分，原告基於原因關係之抗辯拒絕給付，亦屬有據，其請求確認被告對於
    持有系爭支票，對原告之票據債權不存在，亦應准許。
七、兩造陳明願供擔保，聲請宣告假執行或免為假執行，經核並無未合，爰分別酌定
    相當之擔保金額宣告之。
八、因本案事證已臻明確，兩造其餘主張陳述及所提之證據，均毋庸再予審酌，附此
    敘明。
據上論結：本件原告之訴為有理由，依民事訴訟法第七十八條、第三百九十條第二項
、第三百九十二條，判決如主文。
中      華      民      國    九十二    年      三      月      十一    日
                                      民事第二庭法      官  洪純莉
右為正本係照原本作成
如對本判決上訴，須於判決送達後廿日內向本院提出上訴狀
中      華      民      國    九十二    年      三      月      十一    日
                                                法院書記官  黃慧怡


司法院資訊處製作；財團法人民間司法改革基金會備份。
